臺北高等行政法院判決　　　　　　　　　　　　　　　九十二年度簡字第七九五號
　　原　　　告　甲○○
　　被　　　告　台北市政府社會局
　　代　表　人　顧燕翎（局長）
　　訴訟代理人　乙○○
　　　　　　　　丙○○
右當事人間因老人福利法事件，原告不服台北市政府中華民國九十二年十月六日府訴
字第○九二一○八○二五○○號訴願決定，提起行政訴訟，本院判決如左：
　　主  文
訴願決定及原處分撤銷。
被告應給付原告三萬元。
訴訟費用由被告負擔。
　　事  實
一、事實概要：
    原告因九十一年度中低收入老人生活津貼發給接受台北市中低收入老人生活津貼
    總清查，經台北市萬華區公所初審後送被告核定，被告以九十二年一月三十日北
    市社二字第○九二三○八五○五○○號函准予核定，並由台北市萬華區公所以九
    十二年二月二十日北市萬社字第○九二○二九○○五號函轉知原告，認其家庭總
    收入平均分配全家人口，每人每月符合九十二年度台北市報經內政部核定每月享
    領新台幣（下同）三、○○○元之發給標準（即每人每月收入達一七、一六五元
    ，未達一九、五九三元），故核定自九十二年三月起核發原告中低收入老人生活
    津貼每月三、○○○元。原告不服，於九十二年三月二十日及九十二年三月二十
    五日提出陳情，經被告以九十二年四月三日北市社二字第○九二三二四六○一○
    ○號函復仍維持原處分，原告仍不服，提起訴願，亦遭決定駁回，遂向本院提起
    行政訴訟。
二、兩造聲明：
　(一)原告聲明：
    1.訴願決定及原處分均撤銷（原告書狀大意僅記載訴願決定及原處分違法，其真
      意係在請求撤銷訴願決定及原處分）
  　2.請求被告給付九十二年三月起至同年十二月止每月所扣發之三千元，共三萬元
      整。
  (二)被告聲明：
    1.駁回原告之訴。
    2.訴訟費用由原告負擔。
三、兩造之爭點：被告核定自九十二年三月起每月核發原告中低收入老人生活津貼三
    、○○○元，是否合法有據？
　(一)原告主張之理由：
    1.本件係九十一年度之案件，與過期之九十年及未到期之九十二年總清查無關，
      因收支每年各有不同，九十年度經財稅機關清查合格，並發給老年生活津貼每
      月六千元，足見其合法性，而九十一年全台並未辦理財稅申報，其所有收支資
      料均在原告之處，經原告計算，全年收入除支出所剩僅一一四、一四九元，原
      告、配偶及其子，以十二個月分，每人每月僅有三、一七○元可用，離發給標
      準一七、一六五元尚有差距，九十一年全年所得僅二、四○四元，三人各以十
      二個月平分，每人每月收入僅六十六元，被告核定每人每月收入一七、一六五
      元之資料並未提出說明，亦未提供給原告參照。被告以有工作能力而未外出工
      作之收入，依行政院勞工委員會最近一年公布之基本工資計算原告之配偶一個
      月有一五、八四○元之收入，亦無相關證據佐證，原告身患重病，需賴配偶照
      顧，應列入依賴人口計算，而不能以基本工資計算。
    2.犯罪事實應依證據認定之，無證據，不得推定其犯罪事實，無證據能力、未經
      合法調查、與事實有違或認定事實不符之證據，不得作為判斷之依據，被告之
      基本工資，因無證據能力，自不得作為判斷之依據。被告對於台北市萬華區公
      所之虛偽調查逕予核定，自九十二年三月減發原告三千元，同年六月註銷原告
      請領資格，實有違法之處。另外對於被告所為之答辯，原告均未收受，無法保
      障其權利。之後，被告經內政部通告，始以誤植為由更正，而補發九十二年六
      月至八月之津貼，原告於九十三年一月起已領得六千元，故仍應補足九十二年
      三月至十二月止之十個月共三萬元津貼，始為合法。
    3.原處分所憑之行政命令與憲法第一百七十二條、二十二條或法律牴觸，實應無
      效，被告對於主張有利於己之事實，即就勞雇雙方議訂之合約、雇主為何人、
      工作地點、薪資所得憑證等事實應負舉證之責。權利之行使，以不侵害他人為
      主要目的，又憲法第二十二條凡人民之自由權利不侵害社會秩序及公共利益者
      ，均受憲法之保障，又依勞動基準法第二十一條規定，工資是由勞雇雙方議定
      之，基本工資是保障勞工最低生活水準為目的，不是被告以此減發津貼之依據
      。又基本工資暫引辦法規定，本法於工礦、交通、運輸、公共事業及漁、農、
      牧之企業工人均適用之。前揭法條均足以認定被告所為之處分無效，而不足以
      維持。
    4.於訴願階段，原告因在大陸而未能親自說明，而原告所提之言詞辯論準備書遭
      訴願委員會隱匿，只有被告單方面陳述，對原告有利之部分均隻字未提，實有
      不公，程序顯然違法
　(二)被告主張之理由：
    1.中低收入老人生活津貼發給辦法第二條規定：「符合下列各款規定之老人，得
      申請發給生活津貼：一、年滿六十五歲，並實際居住戶籍所在地者。二、未接
      受政府公費收容安置者。三、家庭總收入按全家人口平均分配，每人每月未超
      過內政部或直轄市政府當年度公布最低生活費標準二點五倍，且未超過台灣地
      區平均每人每月消費支出一點五倍者。四、全家人口存款本金及有價證券按面
      額計算之合計金額未超過一定數額者。五、全家人口所有之土地或房屋未逾越
      合理之居住空間者。六、未入獄服刑、因案羈押或依法拘禁者。前項第三款所
      定申請本津貼之標準，如遇有特殊情形者，得由當地主管機關報請中央主管機
      關專案核定。」第三條規定：「前條第一項第四款所定一定數額，由直轄市、
      縣（市）政府依下列方式合併計算：一、依據臺灣銀行公告最近一年度一年期
      定期存款固定利率全年平均值計算，每月利息未超過該地區當年最低生活費標
      準之金額。二、每增加一口，按人口數增加依該地區當年最低生活費標準之二
      點五倍計算全年之金額。」第四條規定：「第二條第五款所定合理之居住空間
      ，其評定基準由直轄市、縣（市）政府定之。前項評定基準中，有關土地價值
      之計算，以公告土地現值為之；房屋價值之計算，以評定標準價格為準據。」
      第六條規定：「依第二條發給本津貼之標準如下：一、未達最低生活費一點五
      倍者，且未超過臺灣地區平均每人每月消費支出之一點五倍者，每月發給新臺
      幣六千元。二、達最低生活費一點五倍以上者，未達二點五倍，且未超過臺灣
      地區平均每人每月消費支出之一點五倍者，每月發給新臺幣三千元。」（九十
      二年度業經內政部專案核准，未達一七、一六五元者，每月發給新台幣六千元
      ；達一七、一六五元，未達一九、五九三元者，每月發給新臺幣三千元。）第
      七條規定：「本辦法所稱家庭總收入，係指全家人口之工作收入、存款利息、
      不動產收益及其他收入之總額。所稱全家人口，依下列各款認定之：一、申請
      人及其配偶。二、負有扶養義務之子女及其配偶。但出嫁之女兒及其配偶不予
      列入。三、前款之人所扶養之無工作能力子女。四、無第二款之人，以實際負
      擔扶養義務之孫子女。」第八條規定：「全家人口，其有工作能力而未能就業
      者之收入，以依行政院勞工委員會最近一年公布之基本工資計算。」第九條規
      定：「全家人口，其工作收入中之各類所得資料無法查知者，依下列規定辦理
      ：一、國民中、小學教師及職業軍人薪資所得，依照全國軍公教員工待遇支給
      要點規定計算。二、如無所得資料者，依行政院勞工委員會最近一年公布薪資
      調查報告之平均薪資計算，如上述報告未列職類別者，一律以各業員工平均薪
      資計算。」臺北市中低收入老人生活津貼審核作業規定三、「本辦法第二條第
      一項第四款所稱一定數額依左列規定：（一）單一人口家庭為新台幣二百三十
      萬元。（二）每增加一口，得增加新台幣三十五萬元。如申請人表示財稅資料
      與目前存款金額差距過大時，申請人應檢附前二年度至目前每筆存款之餘額證
      明書（每半年一張，6.30、12.31），並書面說明存款流向，以供審核。」同
      作業規定四、「本辦法第二條第一項第五款所稱未逾越合理之居住空間依左列
      基準認定之：（一）全家人口之土地及房屋價值合計未超過新台幣六百五十萬
      元。（二）僅有房屋而無土地者，或有房屋有土地而土地僅為房屋之基地者，
      雖不合前款規定而符合左列規定者：１．房屋面積單一人口未超過四十平方公
      尺。２．每增加一口，得增加十三平方公尺。」
    2.依中低收入老人生活津貼發給辦法第七條規定，原告家庭全戶應列計人口共計
      三人即原告、配偶、原告長子，原告全家總收入計算方式如下：１．原告（甲
      ○○，十五年三月十九日出生），七十六歲，因年邁無工作能力，且於九十年
      度財稅資料查無所得顯示，故每月列計收入○元。２．原告配偶（周謝玉魚、
      三十八年六月十六日出生），五十三歲，無社會救助法第九條所定情事，是故
      具工作能力，因九十年度財稅資料查無資料顯示，爰依中低老人津貼發給辦法
      第八條規定，以依行政院勞工委員會最近一年公佈之基本工資，列計每月一五
      、八四○元。３．原告之長子（周磊懷、五十七年二月十一日出生），三十四
      歲，依九十年度財稅資料顯示，有薪資所得乙筆、利息所得四筆及營利所得八
      筆，平均每月薪資所得約三三、六七○元，平均每月利息所得約一、六○二元
      、平均每月營利所得約一、五三○元。從而，原告全戶三人合計每人每月總收
      入為五二、六四二元、平均每人每月收入為一七、五四七元，已逾平均每人每
      月總收入一九、五九三元之規定，符合九十二年度本市報經內政部核定每月享
      領三、○○○元之發給標準（即每人每月收入達一七、一六五元未達一九、五
      九三元），故被告核定自九十二年三月起每月核發原告中低收入老人生活津貼
      三、○○○元，揆諸首揭法條規定，於法並無違誤，原告對最低基本工資之列
      計顯有誤會。
    3.本件是九十二年三月起每個月減少給付原告老年生活津貼三千元，九十二年度
      共減少三萬元。理由為如果按照九十年度的財稅資料，原告不符合發給每月六
      千元的中低老人生活津貼的資格。如果按照九十一年的財稅資料，原告九十二
      年是符合每月發放六千元津貼的資格，但被告於九十二年清查時九十一年的財
      稅資料還沒有出來，請原告提供原告也沒有提供，所以被告按照九十年的財稅
      資料審核。依據內政部於九十年九月二十日台（九十）內中社字第九○七六七
      二九號函，所檢送九十年八月二十二日中低收入老人生活津貼發給辦法會議之
      決議，中低收入戶老人生活津貼，配合低收入戶年度總清查查調作業時程，每
      年總清查乙次，清查方法可因地制宜，自行考量，故被告於各年度實施中低收
      入戶老人生活津貼總清查，依稅捐單位提供之當年度最新財稅資料，以及戶內
      人口異動狀況，重新審核其資格。原告於九十一年度總清查時，因家庭平均收
      入符合中低老人生活津貼每月三千元資格，故改核發每月三千元，九十二年度
      總清查因符合六千元資格，故恢復每月享領六千元，九十一年度總清查之後，
      依據原告資格按月予以核發三千元。歷年總清查審核結果為九十二年二月前，
      依八十九年財稅資料，每月核發六千元；九十二年三月至同年十二月，依九十
      年財稅資料，每月核發三千元；九十三年一月後，依九十一年財稅資料，每月
      核發六千元。
　　理  由
一、按老人福利法第二條規定：「本法所稱老人，係指年滿六十五歲以上之人。」第
    三條第一項規定：「本法所稱主管機關：在中央為內政部；在直轄市為直轄市政
    府；在縣（市）為縣（市）政府。」第十七條規定：「中低收入老人未接受收容
    安置者，得申請發給生活津貼。前項中低收入標準、津貼發給標準及辦法，由中
    央主管機關定之。」社會救助法施行細則第九條規定：「本法第十五條第一項所
    稱低收入戶有工作能力者，指十六歲以上，未滿六十五歲，：：：」中低收入老
    人生活津貼發給辦法第二條規定：「符合下列各款規定之老人，得申請發給生活
    津貼：一、年滿六十五歲，並實際居住戶籍所在地者。二、未接受政府公費收容
    安置者。三、家庭總收入按全家人口平均分配，每人每月未超過內政部或直轄市
    政府當年度公布最低生活費標準二點五倍，且未超過台灣地區平均每人每月消費
    支出一點五倍者。四、全家人口存款本金及有價證券按面額計算之合計金額未超
    過一定數額者。五、全家人口所有之土地或房屋未逾越合理之居住空間者。六、
    未入獄服刑、因案羈押或依法拘禁者。前項第三款所定申請本津貼之標準，如遇
    有特殊情形者，得由當地主管機關報請中央主管機關專案核定。」第三條規定：
    「前條第一項第四款所定一定數額，由直轄市、縣（市）政府依下列方式合併計
    算：一、依據臺灣銀行公告最近一年度一年期定期存款固定利率全年平均值計算
    ，每月利息未超過該地區當年最低生活費標準之金額。二、每增加一口，按人口
    數增加依該地區當年最低生活費標準之二點五倍計算全年之金額。」第四條規定
    ：「第二條第一項第五款所定合理之居住空間，其評定基準由直轄市、縣（市）
    政府定之。前項評定基準中，有關土地價值之計算，以公告土地現值為之；房屋
    價值之計算，以評定標準價格為準據。」第六條第一項規定：「依第二條發給本
    津貼之標準之標準如下：一、未達最低生活費一點五倍，且未超過臺灣地區平均
    每人每月消費支出之一點五倍者，每月發給新臺幣六千元。二、達最低生活費一
    點五倍以上，未達二點五倍，且未超過臺灣地區平均每人每月消費支出之一點五
    倍者、每月發給新臺幣三千元。」第七條規定：「本辦法所稱家庭總收入，係指
    全家人口之工作收入、存款利息、不動產收益及其他收入之總額。所稱全家人口
    ，依下列各款認定之：一、申請人及其配偶。二、負有扶養義務之子女及其配偶
    。但出嫁之女兒及其配偶不予列入。三、前款之人所扶養之無工作能力子女。四
    、無第二款之人，以實際負擔扶養義務之孫子女。」第八條規定：「全家人口，
    其有工作能力而未能就業者之收入，以依行政院勞工委員會最近一年公布之基本
    工資計算。（九十一年基本工資為一五、八四○元）」第九條規定：「全家人口
    ，其工作收入中之各類所得資料無法查知者，依下列規定辦理：一、國民中、小
    學教師及職業軍人薪資所得，依照全國軍公教員工待遇支給要點規定計算。二、
    如無所得資料者，依行政院勞工委員會最近一年公布職類別薪資調查報告之平均
    薪資計算，如上述報告未列職類別者，一律以各業員工平均薪資計算。」臺北市
    中低收入老人生活津貼審核作業規定第三點規定：「本辦法第二條第一項第四款
    所稱一定數額依左列規定：（一）單一人口家庭為新臺幣二百三十萬元。（二）
    每增加一口，得增加新臺幣三十五萬元。如申請人表示財稅資料與目前存款金額
    差距過大時，申請人應檢附前二年度至目前每筆存款之餘額證明書（每半年一張
    ：：：），並書面說明存款流向，以供審核。」第十點規定：「本辦法有關家庭
    總收入調查，補充規定如左：（一）總收入之調查，以申請人全家人口之各類所
    得範圍，不動產則調查申請人全家人口擁有坐落於國內之房屋及土地。（二）無
    工作能力者（視為依賴人口）之認定依照社會救助法及其相關規定辦理，但有實
    際所得者，仍應計算其實際所得。（三）領有身心障礙者手冊者之薪資計算方式
    依照『身心障礙人口工作能力認定概要表』辦理。（四）全家人口中領有政府提
    供之津貼（補助）者，津貼（補助）應列入所得計算。（五）具領月退休俸人員
    之月退休金額明細表計算，如無法檢附該證明則以存摺取代，並以最近二期應領
    金額計算。」九十一年十二月六日府社二字第○九一二八七一七○○○號公告：
    「主旨：公告本市九十二年度中低收入老人生活津貼發給標準。：：：公告事項
    ：一、本市九十二年度中低收入老人生活津貼，全戶平均每人每月收入未達一七
    、一六五元者，每人每月發給六千元，達一七、一六五元，未達一九、五九三元
    者，每人每月發給三千元。二、動產標準：單一人口家庭為未超過新臺幣二百三
    十萬元，每增加一口，得增加新臺幣三十五萬元。：：：」
二、被告核定原告自九十二年三月起（九十三年一月起被告業另核定原告每月核發中
    低收入老人生活津貼六、○○○元）核發原告中低收入老人生活津貼三、○○○
    元，係依九十年度財稅資料核計原告家庭總收入資為論據。經查依九十年度財稅
    資料核計原告家庭總收入，其中
  (一)原告（十五年三月十九日生），無工作能力，另依九十年度財稅資料查無薪資所
    得資料，其工作收入以○元計算。
  (二)原告配偶（周謝玉魚，三十八年六月十六日生），未滿六十五歲，被告依前揭社
    會救助法施行細則第九條規定，認其具工作能力，又依九十年度財稅資料因查無
    薪資所得資料，是被告爰依前揭中低收入老人生活津貼發給辦法第八條規定，以
    依行政院勞工委員會最近一年公布之基本工資每月一五、八四○元計算其工作收
    入。
  (三)原告之長子（周磊懷，五十七年二月十一日生），依九十年財稅資料有薪資所得
    一筆計四○四、○四三元，平均每月薪資所得為三三、六七○元；利息所得四筆
    （臺灣銀行營業部二筆、萬泰商業銀行股份有限公司站前分公司一筆及萬通商業
    銀行股份有限公司中和分公司一筆）合計一九、二二五元，平均每月利息所得為
    一、六○二元；營利所得八筆（精技電腦股份有限公司一筆、中華汽車工業股份
    有限公司一筆、合發興業股份有限公司一筆、中國鋼鐵股份有限公司一筆、臺灣
    積體電路製造股份有限公司一筆、裕隆汽車製造股份有限公司二筆及菱生精密工
    業股份有限公司一筆）合計一八、三五九元，平均每月營利所得為一、五三○元
    ，是其平均每月收入為三六、八○二元，有九十二年四月十八日列印之原告長子
    九十年財稅資料查詢報表影本附卷可稽。綜上，原告全戶三人，每月總收入五二
    、六四二元，平均每人每月收入一七、五四七元，依前揭中低收入老人生活津貼
    發給辦法及台北市政府九十一年十二月六日府社二字第○九一二八七一七○○○
    號公告之台北市九十二年度中低收入老人生活津貼發給標準，符合九十二年度台
    北市每月享領三、○○○元之發給標準（即每人每月收入達一七、一六五元，未
    達一九、五九三元），被告核定自九十二年三月起每月核發原告中低收入老人生
    活津貼三、○○○元，固非無據。
三、但查，本件原告係請求發給九十二年三月至十二月之中低收入老人生活津貼，被
    告審查該年度中低收入戶生活津貼，自應以最近年度查得之原告全戶所得資料作
    為審核資格之依據。固然本件內政部九十年九月二十日台（九十）內中社字第九
    ０七六七二九號函決議：配合低收入戶年度總清查查調作業時程，每年總清查乙
    次，清查方法可因地制宜，自行考量。本件被告於九十二年度審核原告九十一年
    度中低收入生活津貼時，因當時財政部台北市國稅局所能提供最新之財稅資料為
    九十年度各類所得及全國財產歸戶資料，被告因此據之核定原告自九十二年三月
    起發原告中低收入老人生活津貼每月三千元。惟本件現依據九十一年度各類所得
    及全國財產歸戶資料顯示，被告已符合中低收入老人生活津貼每月六千元之發給
    資格，有被告提出之原告九十年度至九十二年度總清查結果資料在卷可憑。按本
    件原告除請求撤銷訴願決定及原處分外，另請求被告給付九十二年三月起至同年
    十二月止每月所減發之三千元中低收入老人生活津貼，共三萬元，核屬給付訴訟
    之性質，本件應以目前所查得之事實狀態作為判斷基礎，亦即本件判決時，既經
    被告提出原告九十一年度各類所得及全國財產歸戶資料，且依原告九十一年度之
    財稅資料清查結果，原告九十二年度確已符合中低收入老人生活津貼每月六千元
    之發給資格，則被告原處分作成時所引用之原告九十年度各類所得及全國財產歸
    戶資料，即非判斷原告九十二年度是否符合中低收入老人生活津貼每月六千元之
    發給資格之最新資料，而不能再作為本件認定不符發給中低收入老人生活津貼每
    月六千元之論據。從而，依據原告九十一年度各類所得及全國財產歸戶資料審核
    結果，原告九十二年度確已符合中低收入老人生活津貼每月六千元之發給資格，
    則被告自九十二年三月起改發原告中低收入老人生活津貼三千元，於法尚有未洽
    ，原告請求自九十二年三月起恢復原享領中低收入老人生活津貼每月六、０００
    元，原處分予以否准，依上說明，於法應有未合，訴願決定予以維持，亦非妥適
    ，原告請求撤銷原處分及訴願決定，並請求被告給付九十二年三月起至同年十二
    月止因改發中低收入老人生活津貼每月所生之差額三千元，共計三萬元，為有理
    由，應予准許。
四、本件訴訟標的金額未逾二十萬元，為適用簡易程序事件，本判決爰不經言詞辯論
    為之，併此敘明。
據上論結，本件原告之訴為有理由，爰依行政訴訟法第二百三十三條第一項、第九十
八條第三項前段，判決如主文。
中　　　華　　　民　　　國　　九十三　　年　　　五　　　月　　 十三 　　日
                         臺 北 高 等 行 政 法 院   第 二 庭
                                                    法  官  陳國成
右為正本係照原本作成。
本件以訴訟事件所涉及之法律見解具有原則性者為限，始得於本判決送達後二十日內
向本院提出上訴狀並表明上訴理由，如已於本判決宣示後送達前提起上訴者，應於判
決送達後二十日內補具上訴理由（均按他造人數附繕本），且經最高行政法院許可後
方得上訴。
中　　　華　　　民　　　國　　九十三　　年　　　五　　　月　　 十四 　　日
                                                    書記官  王英傑
